【裁判字號】    98,消債更,173
【裁判日期】    980318
【裁判案由】    聲請更生程序
【裁判全文】
臺灣高雄地方法院民事裁定           98年度消債更字第173號
聲  請  人  甲○○
上列當事人因消費者債務清理事件聲請更生，本院裁定如下：
    主  文
聲請駁回。
聲請費用由聲請人負擔。
    理  由
一、聲請意旨略以：聲請人甲○○前因消費借貸、自用住宅借款
    、信用卡契約等原因，對如附表所示金融機構負有如附表所
    示債務，所負無擔保或無優先權之債務總額未逾新臺幣（下
    同）1,200 萬元。聲請人雖曾於95年7 月19日，與無擔保債
    權銀行中之最大債權銀行中國信託銀行依金融主管機關協調
    成立之中華民國銀行公會會員辦理消費金融案件無擔保債務
    協商機制與如附表所示之無擔保債權人達成分期還款協議，
    每月需償還21,267元，惟聲請人月薪僅18,000元，除負擔聲
    請人自身生活費用每月12,694元之外，還需扶養母親洪張美
    外，每月需支出扶養費2,000 元，實已無能力支付協商款項
    ，係因不可歸責於己之事由，致履行有重大困難。且其債務
    總額高達1,352,713 元，已有不能清償債務之虞，爰依法聲
    請准予裁定更生等語。
二、按債務人不能清償債務或有不能清償之虞者，得依本條例所
    定更生程序，清理其債務；債務人對於金融機構因消費借貸
    、自用住宅借款、信用卡或現金卡契約而負債務，在聲請更
    生或清算前，應提出債權人清冊，以書面向最大債權金融機
    構請求協商債務清償方案，並表明共同協商之意旨；債務人
    與金融機構協商成立者，不得聲請更生或清算。但因不可歸
    責於己之事由，致履行顯有重大困難者，不在此限；本條例
    施行前，債務人依金融主管機關協調成立之中華民國銀行公
    會會員，辦理消費金融案件無擔保債務協商機制與金融機構
    成立之協商，準用前項之規定，消費者債務清理條例第3 條
    、第151 條第1 項、第5 項、第6 項分別定有明文。本條例
    之立法意旨，在於避免已陷入經濟上困境之消費者，於惡性
    循環之債務窘境中自生自滅，而衍生嚴重之社會問題，難以
    維持安定之社會經濟秩序，故為兼顧債權人、債務人雙方之
    利益，對陷於經濟上困境之消費者，乃允其於消費者債務清
    理條例施行後，得選擇以重建型之更生程序或清算型之清算
    程序清理其債務，藉以妥適調整債務人與債權人及其他利害
    關係人間之權利義務關係，保障債權人獲得公平受償，並謀
    求消費者經濟生活之重建復甦機會。惟對於已與金融機構協
    商成立，或於本條例施行前，已依金融主管機關協調成立之
    中華民國銀行公會會員辦理消費金融案件無擔保債務協商機
    制與金融機構成立協商之債務人，若非因不可歸責於己之事
    由，致履行顯有重大困難，僅係為圖謀減免債務，而不為債
    務之履行，自有違債權契約為誠信契約之本旨，故依消費者
    債務清理條例第151 條第6 項準用同條第5 項前段之規定，
    不得聲請更生或清算，始能避免債務人任意毀諾已成立之協
    商，濫用更生或清算之裁判上債務清理程序，肇致道德危險
    。而此處所謂「不可歸責於己之事由」，難以一概而論，應
    斟酌債務人毀諾時之情事判斷之，如客觀上聲請人之支出增
    多，或收入、收益減少，非其成立協商時所能預期，又如協
    商成立時所定之條件過苛，超越債務人之負擔能力而客觀上
    履行不能，或雖未超過債務人之所得，然留與債務人使用之
    資金過少，使債務人無法維持其基本生活，均屬之。
三、經查：
(一)聲請人曾於95年7 月間與當時最大債權銀行中國信託銀行，
    依「金融主管機關協調成立之中華民國銀行公會會員辦理消
    費金融案件無擔保債務協商機制」與如附表所示之無擔保債
    權人達成分期還款協議，每月需償還21,267元，有卷附協議
    書可參（見本院卷第72頁），已足認定。而聲請人於嗣後毀
    諾不再履行，亦為聲請人所自認。惟於95年協商當時，尚有
    部分債權銀行未加入協商，故聲請人於消費者債務清理條例
    施行後，已附具債權人清冊，再向最大債權銀行請求協商，
    經以前曾參與前置協商成立或銀行公會協商機制成立而協商
    不成立，此有中國信託銀行前置協商退件通知書在卷可證（
    本院卷第104 頁）。聲請人聲請更生，本院自應先審酌聲請
    人是否因不可歸責於己之事由，致履行前開協議顯有重大困
    難，而符合聲請更生之要件。於符合此一要件後，再綜合判
    斷聲請人是否有不能清償債務或不能清償之虞。
(二)聲請人主張其每月需支出房租、伙食費、水電費、交通費及
    其他雜物支出12,694元，惟聲請人並未提出全部開銷憑證，
    尚難遽認其主張為真，何況消費者債務清理條例雖期望使負
    債累累難以自力重建經濟生活之債務人得有更生之機會，然
    並無意保證每一債務人均能維持其原來之生活水準，毋寧係
    在保障債務人最低生活水準之前提下，使債務人盡力清償以
    得更生之機會。是債務人生活費用之支出，不應由債務人任
    意主張，只需得以維持其最低生活水準即可，查內政部公告
    之97年度高雄市低收入戶最低生活費，每人每月10,991元，
    而上開公告係內政部依據社會救助法第4 條規定所制訂之標
    準，應屬可採，聲請人之生活費應依此計算。又聲請人主張
    其須扶養其母洪張美外，每月需支出扶養費用2,000 元，聲
    請人亦未提出單據以實其說，礙難採信；況洪張美外96年度
    有利息收入33,658元，存款本金計在100 萬元以上，其名下
    亦有房屋及土地等不動產數筆，財產價值達2,453,000 元，
    ，尚無不能維持生活之虞，聲請人既已無還款之經濟能力，
    自得依民法第1118條免除聲請人之扶養義務。則聲請人每月
    需支出之個人生活費用計為10,991元。
(三)聲請人主張其每月薪資18,000元乙情，有其收入切結書、95
    、96年度綜合所得稅各類所得資料清單及財產歸屬資料清單
    在卷可查，已足認定。聲請人之配偶伍堅志並非無業，其每
    月平均所得為25,471元，此有其95、96年度綜合所得稅各類
    所得資料清單在卷可查（本院卷第47頁），則聲請人與其配
    偶每月薪資總額為43,471元，以每人每月生活費10,991元計
    算，聲請人與配偶每月尚餘21,489元可供還款之用，尚非不
    能負擔協商款項。惟聲請人96年度尚有利息所得10,368元，
    以年利率3%計算，存款本金約為345,600 元，聲請人雖主張
    此為聲請人之母以其名義所辦理之定期存款，惟並未能舉證
    以實其說，礙難採信此筆存款非聲請人所有。則聲請人之資
    產扣除債務後，僅餘1,007,113元之債務。以聲請人每月還
    款金額21,489元計算，雖為每月還款金額之45倍以上，但仍
    得於4、5年內清償完畢，並無不能清償之虞。
四、綜上所述，本件聲請人未能舉證證明有何不可歸責於己而毀
    諾之事由存在，其依原協商條件履行亦非顯有重大困難，核
    其聲請係屬聲請更生之要件不備，應予駁回。
五、依消費者債務清理條例第11條第1 項、第8 條前段，裁定如
    主文。
中    華    民    國    98    年    3     月    18    日
              民事第四庭    法      官  陳樹村
上為正本係照原本作成。
如不服本裁定，應於裁定送達後10日內，以書狀向本院提出抗告
，並繳納抗告費新臺幣1千元。
中    華    民    國    98    年    3     月    18    日
                            書  記  官  吳慕瑩
附表：
┌──┬────────────┬────────┬───────┐
│編號│債權人                  │金額（新台幣）  │種    類      │
├──┼────────────┼────────┼───────┤
│1   │臺灣銀行                │98,000元        │信用貸款      │
├──┼────────────┼────────┼───────┤
│2   │兆豐國際銀行            │19,123元        │信用卡消費款  │
├──┼────────────┼────────┼───────┤
│3   │渣打國際商業銀行        │137,184元       │信用卡消費款  │
├──┼────────────┼────────┼───────┤
│4   │匯豐銀行                │69,338元        │信用卡消費款  │
├──┼────────────┼────────┼───────┤
│5   │遠東銀行                │102,000元       │信用貸款      │
├──┼────────────┼────────┼───────┤
│6   │永豐商業銀行            │159,000元       │信用貸款      │
├──┼────────────┼────────┼───────┤
│7   │台新銀行                │52,731元        │信用卡消費款  │
├──┼────────────┼────────┼───────┤
│8   │安泰銀行                │87,093元        │信用卡消費款  │
├──┼────────────┼────────┼───────┤
│9   │中國信託商業銀行        │493,000元       │信用貸款      │
├──┼────────────┼────────┼───────┤
│10  │中國信託商業銀行        │87,391元        │信用卡消費款  │
├──┼────────────┼────────┼───────┤
│11  │永豐信用卡公司          │47,853元        │信用卡消費款  │
└──┴────────────┴────────┴───────┘


司法院資訊處製作；財團法人民間司法改革基金會備份。
